最高法院刑事判決　　　　　　　　　　　　　　　八十七年度台上字第一五五六號
　　上　 訴　 人　台灣高等法院台中分院檢察署檢察官
　　上訴人即被告　乙○○
　　選 任辯護 人　陳武璋律師
　　上訴人即被告　丙○○
　　上訴人即被告　甲○○
右上訴人等因被告等貪污案件，不服台灣高等法院台中分院中華民國八十六年五月二
十八日第二審更審判決（八十五年度上更(一)字第六號，起訴案號：台灣台中地方法院
檢察署八十一年度偵字第三七九三、四四一六、五三三七號），提起上訴，本院判決
如左：
    主  文
原判決關於乙○○、丙○○、甲○○部分撤銷，發回台灣高等法院台中分院。
    理  由
本件原判決認定(一)、上訴人即被告乙○○、丙○○原分別係台中縣警察局霧峰分局仁
化派出所主管及警員，均係依據法令從事調查犯罪職務之公務員，上訴人即被告甲○
○綽號「黑人」，原係台中縣大里市改制前之大里鄉鄉民代表會代表，亦為該市黑人
汽車材料行負責人。緣於民國八十年十月二十四日晚上十時四十分許，乙○○率領仁
化派出所警員曾令奇、洪樹涼、廖嘉鴻等四人警網執行擴大臨檢任務，於台中縣大里
市○○路統一便利商店前，發現未滿十八歲之少年甲ＯＯ（六十三年二月二十四日生
）駕駛懸掛車牌000－0000號（此車牌所屬車身引擎號碼為ＹＬＮ－三一一Ｄ
Ｘ一二八六二號銀色一三○○西西裕隆小自客車，為林玉佩所有賣與陳俊呈，尚未辦
理過戶），而車身係曾炳東於八十年九月十二日二十時許在台中市○○街九六號失竊
，引擎號碼為ＹＬＮ－三一一ＳＤ一一八三九號（牌照號碼應係000－0000號
）西元一九八五年份之裕隆一五○○西西小自客車，行跡可疑，且舊型（西元一九八
五年份）自用車懸掛嶄新車牌（八十年九月十一日新領車牌），乃加以盤查，並由曾
令奇以無線電呼叫分局勤務中心查詢該輛汽車是否為失竊之贓車，為慎重起見，曾令
奇分別以車牌號碼及引擎號碼加以查詢，經分局勤務中心回報，該車牌號碼之車子並
無失竊，該引擎號碼之資料則需進一步確認，因勤務中心將查證之引擎號碼ＹＬＮ－
三一一ＳＤ一一八三九號資料，誤輸入ＹＬＮ－三一一ＸＤ一一八三九號，致雖尚無
法查出失竊資料，但所懸掛之車牌000－0000號所有人係林玉佩，曾令奇誤以
為係女性，顯與引擎號碼車主係曾炳東男性不同，且甲ＯＯ復未帶任何證件，乙○
○乃下令將甲ＯＯ帶回派出所進一步查證，此期間甲ＯＯ藉故打電話通知陳俊呈告知
其已被帶回仁化派出所，要其速找人關說，以免被移送法辦，陳俊呈為免東窗事發（
陳俊呈與甲ＯＯ及洪啟超係以陳俊呈為首之借屍還魂竊盜集團。三人另涉竊盜、贓物
部分由檢察官另行偵結。三人因本案已被第一審法院依共同連續對於依據法令從事公
務之人員，關於違背職務之行為交付賄賂罪，陳俊呈被判處有期徒刑貳年陸月，褫奪
公權貳年；洪啟超被判處有期徒刑壹年陸月，褫奪公權壹年；甲ＯＯ被判處有期徒刑
壹年陸月；陳俊呈、洪啟超未上訴而確定，甲ＯＯ上訴於原審法院後旋即撤回亦告確
定），乃央求正與其在台中市某ＫＴＶ店飲酒之廖銘潭，通知與仁化派出所員警熟識
當時任鄉民代表之甲○○至該派出所代為關說。回派出所後，曾令奇、洪樹涼再分別
以電話向分局勤務中心查詢甲ＯＯ之前科及有無通緝資料及汽車之車牌及引擎號碼等
資料，經勤務中心回報該車牌號碼與引擎號碼之所有人係不同人，顯足疑為頂拼之贓
車，曾令奇並將此情報告主管乙○○。此際甲○○、廖銘潭同赴仁化派出所，陳俊呈
隨後亦趕至派出所附近巷口等候消息，許、廖二人進入派出所後，甲○○乃詢問乙○
○因何事逮捕甲ＯＯ，主管乙○○表示甲ＯＯ所駕駛之車子有問題，甲○○乃表示希
望看渠之面子，免予追究，遂要廖銘潭至派出所外等候，由其個人與乙○○至該所主
管室密談，乙○○竟萌概括之犯意，對於違背職務之行為，要求期約賄賂，即謂可看
甲○○之面子免予追究，但因有其他員警知情不好處理，甲○○乃要乙○○開出免予
移送追究之條件，乙○○便向甲○○表示要新台幣（下同）十萬元，經甲○○告知廖
銘潭再轉達上情給陳俊呈，陳俊呈應允此條件，三人乃合意基於行賄犯意聯絡，推由
甲○○代表轉知同意依乙○○所開出之條件期約賄賂十萬元給乙○○，乙○○遂下令
曾令奇、洪樹涼（廖嘉鴻於乙○○下令前已下班先行返家）免予再繼續追查及製作筆
錄或對甲ＯＯ之無照駕車及未帶行照開立罰單處罰，而將車鑰匙交由甲ＯＯ將該查扣
之贓車駕離，曾令奇、洪樹涼明知甲ＯＯ係其等職務上依法逮捕以現行犯論（因持有
贓物，以現行犯論）之人犯，理應移送地院檢察署偵辦，且明知乙○○其上屬長官縱
放該人犯之職務上命令違法，曾令奇、洪樹涼竟與乙○○基於概括之犯意，及基於縱
放人犯之犯意聯絡，而將職務上應予逮捕之人縱放，未予解送檢察署檢察官偵辦。翌
日（廿五日）上午陳俊呈對甲ＯＯ與洪啟超謂上開賄款由伊先行墊付，惟事後仍需自
伊等所竊之贓車所得支付（洪啟超此次雖未被查獲，但因與甲ＯＯ同屬陳俊呈為首之
借屍還魂竊盜集團，因利害相關陳俊呈始會要洪啟超亦須負擔），甲○○、廖銘潭、
陳俊呈進而再與洪啟超及甲ＯＯ同謀基於對於依據法令從事公務之人員，關於違背職
務之行為交付賄賂之概括犯意聯絡，由陳俊呈於當天上午叫洪啟超將九萬元交予廖銘
潭轉交甲○○，當晚陳俊呈再親自將一萬元現金交予廖銘潭轉交甲○○，甲○○於賄
款十萬元收齊後，隔日（即廿六日）與乙○○聯絡妥當，即於當天晚上，由其不知情
之友人張元軍開車載其前往台中縣霧峰鄉○○路一三六巷五三弄三號乙○○住處，由
甲○○私自下車進入該社區將該十萬元賄款親自交由乙○○收受。(二)、八十年十一月
十六日凌晨三、四時許，曾令奇、洪樹涼二人駕駛仁化派出所編號○○三號ＢＭＷ巡
邏車，在台中縣大里鄉○○路一八八號陳俊呈所租用之倉庫前，發覺甲ＯＯ正駕駛其
與洪啟超甫竊得李清觀所有之牌號000－0000號一四八八西西喜美綠色小自客
車，欲倒車進入倉庫，行跡可疑，下車上前盤查，甲ＯＯ見狀大聲喊「警察來了」，
向洪啟超示警，適於該址等候之洪啟超聞聲即逃遁入倉庫內，曾令奇並發現甲ＯＯ即
為前次所查獲之人，其二人即以無線電話呼叫派出所支援警力，此時陳俊呈適要回鳳
凰路之倉庫，見情況不妙，乃不敢靠近並立即以電話聯絡廖銘潭通知甲○○到現場關
說，不久乙○○亦率丙○○駕駛該所之箱型車抵達現場，曾令奇、洪樹涼二人並隨即
在倉庫內又找出洪啟超，欲將其與甲ＯＯ二人帶至箱型車訊問，甲ＯＯ即向在場之員
警強調伊是「黑人」甲○○之「小仔」（台語發音，即手下之意），曾令奇、洪樹涼
與乙○○因此肯定甲ＯＯ即是上月底在統一超商店曾查獲過之人，以其年齡、身分應
不可能擁有該車，丙○○亦在場而知悉上情，此時葉益顧則駕駛其所有之喜美轎車載
其同事周寶滄趕到現場協助執行勤務，而因葉益顧、周寶滄二人較後到達，並不知上
情，曾令奇繼以手提電腦查詢該喜美轎車，而因該車剛失竊，尚無法由電腦查出失竊
資料，正進一步要由曾令奇依規定向車主查證該車有無失竊時，甲○○、廖銘潭駕車
抵達現場，甲○○即獨自下車，經與在外服勤之警員打過招呼後，隨即進入倉庫內與
乙○○、丙○○密談，甲○○仍表示希望能免予移送追究，價碼可談，乙○○、丙○
○等二人基於共同對於違背職務之行為，要求期約收受賄賂之犯意聯絡，藉詞此次人
數較多，價格要較高，經甲○○數度出來倉庫外與廖銘潭商量，並由廖銘潭與在附近
路口守候之陳俊呈幾度電話中連繫結果，三人乃與洪啟超、甲ＯＯ共同基於行賄之犯
意聯絡，經以六十萬元為放人條件，乙○○乃指示要將該贓車駛離丟棄並將倉庫清理
乾淨，以避免事發再度被查獲，甲○○乃再轉告陳俊呈等人。嗣乙○○指示曾令奇、
洪樹涼、葉益顧、周寶滄等員警毋庸繼續追查甲ＯＯ、洪啟超之罪嫌予以釋放。曾令
奇、洪樹涼二人均明知甲ＯＯ係前曾為其等逮捕之人，洪啟超見警即逃，且甲ＯＯ、
洪啟超二人未帶任何證件，於身體露有犯罪痕跡，又依甲ＯＯ之年齡、身分應不可
能擁有該車，而可認係屬贓車，甲ＯＯ、洪啟超二人顯可疑為犯罪人，應均以現行犯
論，而為其等職務上應予逮捕之人犯，竟因甲○○民意代表之請託及礙於主管下令之
情面，明知乙○○上開下達職務之命令違法，仍與乙○○、丙○○基於縱放人犯之犯
意聯絡，將甲ＯＯ、洪啟超二人予以人車縱放，未依法逮捕並移送檢察署偵辦，葉益
顧、周寶滄二人則因未曾參與上次逮捕甲ＯＯ之行動，且較慢抵達而不知上情，均未
表示意見，亦任由甲ＯＯ、洪啟超二人離去，嗣當日陳俊呈將另部喜美車出售予不知
情之陳明黨，另再向陳明黨借支十萬元而湊足三十萬元，當天下午乃依約將六十萬元
中之三十萬元現金送至廖銘潭處，當晚廖銘潭隨即將三十萬元之賄款送交甲○○住處
，甲○○原待其餘三十萬元湊齊後，再一併送交乙○○，但因逾三日（即同年月十九
日）陳俊呈、洪啟超、甲ＯＯ即被台中縣警察局刑警隊逮捕，短時間內無法再湊足其
餘三十萬元，甲○○乃暫時保管該款，迄未交付等情。因而撤銷第一審關於被告乙○
○、丙○○、甲○○部分之判決，改判論處乙○○共同連續依據法令從事公務之人員
，對於違背職務之行為收受賄賂罪刑；丙○○共同依據法令從事公務之人員，對於違
背職務之行為期約賄賂罪刑；甲○○共同連續成年人與未滿十八歲之人對於依據法令
從事公務之人員，關於違背職務之行為交付賄賂罪刑，固非無見。
惟查：(一)、科刑之判決書所記載之犯罪事實，為論罪科刑適用法律之基礎，故凡於適
用法令有關之重要事項，必須詳加認定，明確記載，始足為適用法律之依據。而刑法
第一百六十三條第一項所定公務員縱放職務上依法逮捕拘禁之人罪，係指公務員對於
職務上依法逮捕拘禁之人，於其逮捕拘禁中，故意縱放者而言。若其所縱放者非在其
職務上逮捕拘禁之中，即與該罪之構成要件不符，尚難以該罪相繩。原判決關於前揭
(二)所記載之事實部分，論被告乙○○、丙○○共同牽連犯刑法第一百六十三條第一項
之罪。然其事實欄僅記載曾令奇、洪樹涼發覺甲ＯＯ正駕駛其與洪啟超甫竊得李清觀
所有之車牌000－0000號小自客車，欲倒車進入倉庫，行跡可疑，下車上前盤
查，甲ＯＯ見狀大聲喊「警察來了」，向洪啟超示警，洪啟超聞聲即逃遁入倉庫，曾
令奇等即以無線電話呼叫派出所支援警力，不久乙○○率丙○○抵達現場，曾令奇、
洪樹涼隨即在倉庫內找出洪啟超，欲將其與甲ＯＯ帶至箱型車訊問，（旋因甲○○抵
現場與乙○○、丙○○期約六十萬元為放人條件）嗣乙○○指示曾令奇、洪樹涼等員
警毋庸繼續追查甲ＯＯ、洪啟超之罪嫌予以釋放，曾令奇、洪樹涼明知甲ＯＯ、洪啟
超二人顯可疑為犯罪人，應均以現行犯論，而為其等職務上應予逮捕之人犯，竟因甲
○○之請託及礙於主管下令之情面，明知乙○○上開下達職務之命令違法，仍與乙○
○、丙○○基於縱放人犯之犯意聯絡，將甲ＯＯ、洪啟超二人予以人車縱放，未依法
逮捕並移送檢察署偵辦等情。則究竟乙○○、丙○○、曾令奇、洪樹涼等是否曾以現
行犯將甲ＯＯ、洪啟超二人逮捕拘禁，或僅是認其行跡可疑而加以盤查訊問，原判決
事實欄仍未詳加記載認定，尚難資為判斷此部分適用法律當否之依據。(二)、無期徒刑
不得加重，刑法第六十五條第一項定有明文。乙○○、丙○○等所犯八十一年七月十
七日修正公布之貪污治罪條例第四條第一項第五款之對於違背職務之行為收受賄賂及
期約賄賂罪，其法定本刑無期徒刑或十年以上有期徒刑部分，原審以彼等均為有調查
職務之人員，依同條例第七條之規定加重其刑時，未將無期徒刑部分除外，併予加重
，難謂無適用法則不當之違誤。又原判決既認乙○○、丙○○係有調查職務之人員，
並依上開規定加重其刑，而其主文漏未將其加重要件宣示，即未將依據法令從事「調
查職務」之人員之意旨記載於主文中，亦有可議。(三)、判決所載主文與事實理由矛盾
者，其判決當然為違背法令。原判決理由謂乙○○第二次期約賄賂之犯行與丙○○有
犯意之聯絡及行為之分擔，為共同正犯，先後一次收受賄賂，一次期約賄賂，時間緊
接，犯罪構成要件相同，顯係基於概括犯意為之，為連續犯，應依刑法第五十六條規
定從情節較重之受賄罪論處。所犯收受賄賂罪與縱放人犯罪有方法結果之牽連關係，
應從一重以收受賄賂罪處斷等語。而該收受賄賂犯行，依原判決所記載之前開事實，
係乙○○一人所為，並無共犯，理由內就此部分亦未有共同正犯之論述，而其主文竟
諭知乙○○「共同」連續依據法令從事公務之人員，對於違背職務之行為收受賄賂，
處……。致有判決主文與事實、理由矛盾之違法。(四)、科刑之判決書，對於犯罪事實
，必須詳加認定，而於理由內明其認定犯罪事實所憑之證據及其認定之理由，方足
以資論罪科刑。其所載事實與理由及主文，尤必相互一致，始為適法。原判決關於前
揭事實欄(二)部分，論甲○○及廖銘潭、陳俊呈與洪啟超、甲ＯＯ共同行賄罪，然此部
分之事實係記載，甲ＯＯ駕駛其與洪啟超甫竊得之自小客車被曾令奇、洪樹涼發現盤
查，並將彼二人帶至乙○○所駕駛之箱型車訊問，陳俊呈見狀以電話聯絡廖銘潭通知
甲○○到現場關說。嗣甲○○、廖銘潭駕車抵達現場，甲○○即獨自下車進入倉庫內
與乙○○、丙○○密談，要求期約賄賂之事，經甲○○數度出來倉庫外與廖銘潭商量
，並由廖銘潭與在附近路口守候之陳俊呈幾度電話連繫結果，三人乃與洪啟超、甲Ｏ
Ｏ共同基於行賄之犯意聯絡，經以六十萬元為放人條件，乙○○乃指示要將該贓車駛
離丟棄，並將倉庫清理乾淨，以避免事發再度被查獲等情。如果無訛，則甲ＯＯ與洪
啟超當時被帶至箱型車訊問，適為陳俊呈發現，自行通知廖銘潭聯絡甲○○出面與乙
○○等關說期約賄賂，甲ＯＯ、洪啟超二人就期約賄賂之事，如何能與甲○○等有犯
意之聯絡，原判決事實未詳加記載認定，已有可議。且其理由內綜合相關證據亦僅說
明甲○○確有與陳俊呈、廖銘潭等人同謀後，由甲○○與乙○○、丙○○二人期約賄
賂達成後，始下達命令放人（見原判決第二十二頁第二行至第四行），亦未說明憑何
證據認定甲○○等三人與甲ＯＯ、洪啟超二人就此部分有犯意之聯絡，亦嫌理由欠備
，難謂為適法。(五)、行為後法律有變更者，適用裁判時之法律。但裁判前之法律有利
於行為人者，適用最有利於行為人之法律，刑法第二條第一項定有明文。而依本條例
但書為比較時，應就罪刑有關之共犯、未遂犯、連續犯、牽連犯、結合犯以及累犯加
重、自首減輕、暨其他法定加減原因、與加減例等一切情形，綜合其全部之結果，而
為比較，再適用有利於行為人之法律處斷。卷查甲○○所犯行賄罪，行為後戡亂時期
貪污治罪條例先後於八十一年七月十七日及八十五年十月二十三日修正公布施行，有
關行賄罪之刑罰，比較八十一年七月十七日修正公布前之戡亂時期貪污治罪條例第十
一條所規定處一年以上七年以下有期徒刑之法定刑，雖較八十一年七月十七日修正公
布之貪污治罪條例第十條所規定處一年以上七年以下有期徒刑，得併科新台幣三十萬
元以下罰金，八十五年十月二十三日修正公布之同條例第十一條所規定處一年以上七
年以下有期徒刑，得併科新台幣三百萬元以下罰金之法定刑為輕。但如行為人在偵查
或審判中自白者，八十五年十月二十三日修正公布前之舊法僅規定減輕其刑，修正後
之新法第十一條第三項後段則規定為減輕或免除其刑。故犯行賄罪，如於偵查或審判
中自白者，應以適用八十五年十月二十三日修正公布之新法較為有利於行為人。原判
決既認定甲○○所犯行賄罪於偵查中自白其犯行，然其於比較新舊法之適用後，仍適
用八十一年七月十七日修正前之戡亂時期貪污治罪條例第十一條論處，其適用法則難
謂無違誤。(六)、刑法第五十九條之酌量減輕其刑，必須犯罪有特殊之原因，在客觀上
足以引起一般人之同情，認為即予宣告法定低度刑期仍嫌過重者，始有其適用。原判
決既認定被告丙○○係依據法令從事調查犯罪職務之公務人員，於查獲犯罪嫌疑人時
，因民意代表前往關說，即要求期約賄賂後，違法將人犯縱放，不予移送檢察官偵辦
，且其所期約之金額一再提高至六十萬元，事後因行賄者部分另案被逮捕，籌款不足
始未交付等情，如果無訛，類此貪圖私利，罔顧法紀，為期約賄賂而縱放人犯之情節
，究竟有何可堪憫恕之處，原判決未詳加剖析說明，徒以其因地方民意代表之請託，
一時貪圖利得為期約賄賂行為，嗣並未收賄，其情可憫云云，予以酌量減輕其刑，其
適用法則究否得當﹖亦不無研求之餘地。檢察官對丙○○部分及被告等分別提起上訴
，指摘原判決關於此部分不當，尚非無理由，應認仍有撤銷發回之原因。
據上論結，應依刑事訴訟法第三百九十七條、第四百零一條，判決如主文。
中      華      民      國    八十七    年      五      月      七      日
                              最高法院刑事第七庭
                                  審判長法官  董  明  霈
                                        法官  丁  錦  清
                                        法官  賴  忠  星
                                        法官  林  茂  雄
                                        法官  王  居  財
      右正本證明與原本無異
                                              書  記  官
中      華      民      國    八十七    年      五      月     十四     日
